【裁判字號】    89,上易,194
【裁判日期】    890215
【裁判案由】    背信等
【裁判全文】
臺灣高等法院臺中分院刑事判決                民國八十九年度上易字第一九四號
    上  訴  人
    即 自訴 人  乙○○
    自訴代理人  戊○○  律師
    被      告  甲○○
    被      告  丁○○
    被      告  丙○○
    共      同
    選任辯護人  吳雄仁  律師
右上訴人因被告等背信等案件，不服臺灣南投地方法院中華民國八十八年十二月九日
第一審判決（民國八十八年自字第五三號），提起上訴，本院判決如左：
    主      文
上訴駁回。
    理      由
一、本案經本院審理結果，認第一審判決被告等無罪，並無不當，應予維持，並引用
    第一審判決書記載之理由（如附件）。
二、自訴代理人雖請求調查：
    (1)七十七年十月二十日訂立合建書當時，被告丁○○、丙○○究係憑何資格，可
      代表公業與金主陳金課等人訂約？該合建書對於公業是否生拘束力？
    (2)被告等人向金主陳金課借款當時，公業尚有現金二千萬元（詳見八十八年七月
      二十九日補充自訴理由狀證物(五)），倘須涉訟，何須另向他人借款？
    (3)被告雖提出匯款一千五百萬元予金主之匯款回條影本為證，然此一千五百萬元
      其後之流向如何？是否有回籠於被告情形？請  鈞院傳訊陳金課詢問八十七年
      十月間之台中區中小企業銀行大里分行帳號資料，以明真相。
三、惟訊據被告甲○○等辯稱，彼係以該祭祀公業吳種德之理事長，常務監事及理事
    ，代表公業與陳金課訂約，當時公業並無現金二千萬元，且彼等予陳金課之一
    千五百萬元亦未回流等語。而自訴代理人就此亦未提出任何反證，足見上訴並無
    理由，應予駁回。
據上論斷，應依刑事訴訟法第三百六十八條、第三百七十三條，判決如主文。
中      華      民      國     八十九     年      二      月    十五    日
                                   臺灣高等法院臺中分院刑事第九庭
                                         審判長法  官  胡  森  田
                                               法  官  蕭  錦  鍾
                                               法  官  黃  日  隆
右正本證明與原本無異。
不得上訴。
                                               書記官  林  明  冬
中      華      民      國     八十九     年      二      月    十六    日
                                                                        Ｖ
臺灣南投地方法院刑事判決                            八十八年度自字第五三號
    自  訴  人  乙○○  男七十七歲（民國○○年○月○日生）
                        住台中市○區○○○街十五號
                        身分證統一編號：Ｍ一一二九號
    自訴代理人  賈俊益  律師
    自訴代理人  戊○○  律師
    被      告  甲○○  男七十九歲（民國九年八月十八日生）
                        住南投縣名間鄉中山村頂巷六號
                        身分證統一編號：Ｍ一一二五四三一號
    被      告  丁○○  男六十四歲（民國○○○年○○月○○○日生）
                        住南投縣名間鄉中山村頂巷二七號
                        身分證統一編號：Ｍ一一二四六三號
    被      告  丙○○  男六十五歲（民國○○○年○月○日生）
                        住南投縣名間鄉濁水村磨坑巷十五號
                        身分證統一編號：Ｍ一一四四六一四號
    共同選任辯護人  吳瑞堯  律師
    共同選任辯護人  徐明珠  律師
右列被告等因背信案件，經自訴人提起自訴，本院判決如左：
    主  文
甲○○、丁○○、丙○○均無罪。
    理  由
一、自訴意旨引用自訴狀之記載（如附件）。
二、按犯罪事實應依證據認定之，無證據不得推定其犯罪事實；不能證明被告犯罪者
    ，應諭知無罪之判決；刑事訴訟法第一百五十四條、第三百零一條第一項分別定
    有明文。
三、自訴意旨認被告甲○○、丁○○、丙○○涉有刑法第三百四十三條之背信罪嫌，
    其主要論據在於：被告甲○○、丁○○及丙○○分別擔任祭祀公業吳種德之理事
    長、常務監事及理事，被告等人於七十七年間訂立土地合建房屋預約書後，於七
    十七年十二月二十一日之派下員大會，竟未就此合建預約提供派下員大會決議，
    直至八十三年十二月二十二日派下員大會時，被告等人為使派下員陷於錯誤，故
    意不提出合建預約書，而改稱有借款新台幣（下同）六百萬元之事，請求追認，
    因被告等人故意隱瞞已代表公業簽訂合建預約、該借款實為訂約金，將來如不履
    行契約，將賠償一千五百萬元等事實，使派下員陷於錯誤而予以追認。嗣於八十
    七年八月二十二日，被告甲○○等人未經派下員大會決議通過，私自與陳金課及
    林益安訂立協議書，於該協議書中，以陳金課二人損失過大為由，本金含利息同
    意支付一千五百萬元給陳金課二人，事後再由被告發函通知派下員代表會請求追
    認該協議書，於該次代表會，被告以繼續履行合建契約，須派下員大會多數贊同
    才可執行為由，提議依協議書履行，但被告等人未曾將合建預約提供派下員大會
    討論，豈知大部分派下員不同意合建，又被告等人明知依章程第二十五條規定，
    就公業財產之處分須經派下員全体同意，而非僅由代表會同意即可處分，卻在未
    經派下員大會同意之前，即私自給付一千五百萬元給陳金課二人，另就公業所有
    之南投縣名間鄉○○段六九之三、六九之四及六九之五三筆土地，現仍有訴訟繫
    屬於臺灣高等法院臺中分院（八十一年度上更一字第十二號）尚未判決確定，被
    告等人卻向代表會謊稱訴訟已勝訴確定，急欲交付金錢給陳金課二人，可知被告
    等人利用為公業處理事務之便，故意違背職務，以圖利陳金課等二人，被告等人
    涉嫌背信、業務侵占及偽造文書等罪嫌云云。訊據被告甲○○、丁○○與丙○○
    否認有背信之行為，被告甲○○辯稱：我是祭祀公業理事長，撤銷假處分後拿回
    的錢，已拿給祭祀公業等語，被告丁○○辯稱：六百萬元是借來拿去法院供假扣
    押，有經過總會同意等語，被告丙○○辯稱：六百萬元是向別人借用，供法院假
    扣押，該六百萬元領回之後，供訴訟費用及入公業帳戶等語。
四、經查，被告等人雖係祭祀公業之派下員，惟被告等人對於祭祀公業業務之處理，
    依證人即該祭祀公業之承辦律師具狀陳述之內容，得以證明：
    （一）林志恆於七十七年八月間，以伊曾向祭祀公業吳種德之管理人吳毓琛買坐
    落名間鄉○○段六九之三等號三筆地為由，起訴請求祭祀公業吳種德當時之管理
    人吳毓琛應移轉土地所有權，訴訟中吳毓琛擅自與原告林志恆成立訴訟上之和解
    ，同意移轉上開土地所有權之登記，原管理人吳毓琛未得全体派下員之同意，也
    不合乎土地法第三十四條之一之規定，自與該件民事原告林志恆成立訴訟上之和
    解，承諾辦理移轉登記，於法不合，故該民事訴訟上之和解應屬無效，祭祀公業
    得主張該和解無效。
    （二）右開訴訟上之和解成立後，眾多派下員譁然，引起軒然大波，集体前往縣
    政府向縣長吳敦義陳情，請縣長下令地政機關勿讓林志恆持上開和解筆錄辦理土
    地之移轉登記（當時各報紙之地方版均有報導），吳縣長諭：「應循民事訴訟之
    途逕解決」等語，因當時之管理人吳毓琛係非法擅自與林志恆和解之人，伊不可
    能出面起訴翻案，眾多派下員乃推出吳岳雲（已故）及被告甲○○代表祭祀公業
    起訴，請求確認林志恆與原管理人吳毓琛間就首揭土地所訂立之買賣契約為無效
    。起訴前因恐林志恆以該和解筆錄去地政機關辦理移轉登記，吳岳雲、被告甲○○即代表祭祀公業之派下員，於七十七年十月，先向臺灣臺中地方法院聲請假處
    分，禁止管理人吳毓琛移轉土地登記予林志恆。台灣台中地方法院以七七全三字
    第一三三六號假處分裁定，准供擔保五百四十五萬元後得假處分，此有台灣台中
    地方法院七十七年度全三字第一三三六號民事裁定書影本一份附卷可稽。此時祭
    祀公業無現款可供擔保，派下員吳木火等多人乃代表祭祀公業，於七十七年十月
    二十日，出面向陳金課、林益安告貸六百萬元，以備假處分擔保金之用，金主陳
    金課等為了確保其債權，要求吳木火等數人代表祭祀公業與其訂立「土地合建房
    屋約書」，內載：「合建土地正訴訟繫屬，甲方（陳金課等）交付乙方（祭祀公
    業）定約金六百萬元，乙方勝訴後而不提供土地合建，支付甲方違約罰金一千八
    百萬元正（後改訂為六百萬元），並算利息。敗訴後應即無息退還甲方定約金六
    百萬元解除契約」等情，此有該土地合建房屋預約書一份附卷足憑。
    （三）金主陳金課等貸出六百萬元後，吳岳雲、被告甲○○即以其中之五百四十
    五萬元供擔保而實施假處分，隨即對當時之管理人吳毓琛及林志恆提起確認系爭
    土地之買賣關係不存在之訴，為臺灣臺中地方法院七十七年度訴字第四三八一號
    、台灣高等法院台中分院七十八年度重上字第三六號，並有國庫存款收款書影本
    一紙在卷可稽，在該案訴訟中，被告甲○○等即引用最高法院三十七年上字第六
    九三九號判例：「公同共有物被部分共有人處分，部分共有人如得處分人及同意
    處分人以外之全体公同共有人之同意，得起訴」，而由吳岳雲、被告甲○○二人
    提上述確認買賣關係不存在之訴。訴訟中祭祀公業吳種德改選管理人為吳木火，
    該事件之被告吳毓琛（即祭祀公業吳種德管理人），遂由新任管理人吳木火承受
    訴訟。
    （四）上開確認林志恆與吳毓琛（當時之管理人）間買賣關係不存在事件，法院
    認為蓋印同意吳岳雲、被告甲○○起訴之派下員共二０一人，固屬多數，但尚缺
    五十六人未蓋印同意起訴，吳岳雲、被告甲○○起訴之當事人適格有欠缺為由，
    從程序上駁回其訴，該件訴訟前後費時二年，於七十九年九月間結束，此有台灣
    高等法院台中分院七十八年度重上字第三六號、七十九年度台上字第一八五九號
    判決書影本各一份在卷足憑。
    （五）上開由吳岳雲、被告甲○○代表二０一人派下員起訴之確認系爭土地買賣
    不存在事件，從程序上被駁回後，林志恆即於八十年九月十日持其與原管理人吳
    毓琛所成立之和解筆錄，單獨向地政機關辦理移轉登記，此時祭祀公業吳種德由
    新任管理人吳木火出名，立即聲請對林志恆假處分，台灣台中地方法院以八十年
    全二字第一四八五號假處分裁定，准許管理人吳木火提供九百零六萬元為擔保，
    後經林志恆抗告，經抗告法院提高擔保金為二千萬元，而禁止林志恆處分系爭土
    地，祭祀公業新管理人吳木火分別以台灣台中地方法院八十年度存字第六九一四
    號及八十一年度存字第三五二九號，提存九百零六萬元及一千零九十四萬元，合
    計提存擔保金二千萬元，此有台灣台中地方法院八十年度全二字第一四八五號、
    台灣高等法院台中分院八十一年度抗更（一）字第二三二號民事裁定書影本各一
    份附卷可憑。
    （六）對於林志恆假處分完成後，新管理人吳木火即於八十年十一月間，代祭祀
    公業吳種德，以林志恆與前管理人吳毓琛間就系爭土地所訂立之買賣契約未經全
    体派下員過半數之同意，應屬無效為由，對林志恆提起塗銷所有權登記之訴，台
    灣台中地方法院以八十年度訴字第一八六四號判決吳木火所代表之祭祀公業吳種
    德勝訴，令林志恆以和解筆錄移轉登記之所有權應塗銷，回復所有權為祭祀公業
    吳種德名義，此有台灣台中地方法院八十一年度訴字第一八六四號民事判書影本
    一份附卷足憑。
    （七）林志恆不提起上訴，在二審上訴中，地政機關依據行政法院之判決，以職
    權將林志恆依和解筆錄移轉登記之所有權塗銷，回復為祭祀公業吳種德所有之登
    記。祭祀公業代表人吳木火（後來改管理人，由被告甲○○繼任而承受吳木火之
    訴訟）遂在二審訴訟中以情事變更為由，將訴之聲明變更為：「林志恆不得再持
    和解筆錄向該管地政機關單獨申請移轉登記」，案經二、三審多次之判決後，最
    後仍判祭祀公業吳種德勝訴確定，此有台灣高等法院台中分院八十四年度重上更
    （二）字九號、最高法院八十七年度台上字第一二九五號民事判決書各一份在卷
    可稽。
    （八）在右開吳木火（後由現任管理人被告甲○○承受訴訟）代表祭祀公業以買
    賣無效為由，訴請林志恆塗銷登記事件提起之前，曾有派下員吳金立、吳廷和二
    人對祭祀公業吳種德提起確認優先承買權之訴，林志恆亦參加訴訟，第一審駁回
    優先承買權之訴，並駁回林志恆參加之訴。其雙方上訴於二、三審之後，由台灣
    高等法院台中分院裁定停止訴訟，理由為：「吳木火代表祭祀公業訴請林志恆塗
    銷所有權登記之訴，攸關優先承買權之有無，如祭祀公業與林志恆間之訴訟經法
    院判決認買賣無效，即談不上吳金立等之優先承買權，爰在祭祀公業與林志恆間
    之塗銷登記之訴訟判決確定前應停止訴訟」等情，此有台灣高等法院台中分院八
    十一年度重上更（一）字第十二號民事裁定書一份卷足憑，查該祭祀公業與林志
    恆間之訴訟已認定買賣無效，從而吳金立、吳廷和二人訴請確認優先承買權之訴
    ，已可預先將被駁回，此件優先承買權之訴，自不影響任何其他之訴訟案件。
    （九）管理人吳木火（後由現任管理人被告甲○○承受訴訟）訴請林志恆塗銷所
    有權登記之訴，前後費時七年，而於八十七年六月間經最高法院駁回林志恆之上
    訴，而告確定。在七十七年十月間貸款予祭祀公業派下員代表吳岳雲等數人作為
    擔保金等用途之金主陳金課、林益安得知上開勝訴確定之消息後，即要求祭祀公
    業吳種德履行土地合建契約，否則須依合建契約所載之條件，返還本金六百萬元
    及六百萬元違約金及十年間之利息總共約二千萬元，其要求如此多錢之理由為：
    「自交付貸款六百萬元至今已歷十年之久，分文未受償，土地公告現值已漲數倍
    ，而且七十七年當時之銀行放款利率在年息百分之十五，單就利息來說，每年百
    分之十五之利息滾入本金複利計算，母利也已達二千六、七百萬元，即以利息不
    滾入本金之單利來計算，本金合計也有一千五百萬元，還要加違約金，否則金主
    之損失太大，故要求返還二千萬元並不過分」云云，祭祀公業之理監事們與金主
    陳金課等，經過一番討價還價之後，終於達成協議，由祭祀公業吳種德返還金主
    包括本金、違約金、利息在內，總計一千五百萬元解決，祭祀公業之理監事們與
    金主陳金課等達成返還借款總計一千五百萬元後，於八十七年九月十六日開臨時
    派下員代表大會暨理監事聯席會議，將上開與金主訂立返還協議書提請討論，獲
    得代表大會表決通過在案，此有協議書及吳種德祭祀公業八十七年度第二次臨時
    代表會暨理監事聯席會議記錄各一份在卷可稽等語，陳金課確實亦於八十七年十
    月間收得該一千五百萬元之款項，此有南投縣名間鄉農會匯款回條影本三紙附卷
    足憑。足見被告甲○○等人為避免祭祀公業之上開土地遭變賣，多次與林志恆等
    人進行民事訴訟，係為祭祀公業之上開土地而涉訟，主觀上係為祭祀公業之利益
    著想，尚無侵害祭祀公業之不法意圖，自難以背信罪罰之。至於該違約金賠償金
    額有無過高一事，尚難認定，因被告甲○○係於七十七年十月間以簽定土地合建
    房屋預約之方式向陳金課等人借取六百萬元，直至八十七年十月間清償，在借款
    期間並未支付利息，且借款時間有十年之久，原合建契約約定違約金一千八百萬
    元，後來經被告甲○○等人多次協議後，始改為六百萬元，故連同本金、利息及
    違約金等項，由祭祀公業償還一千五百萬元，此項六百萬元本金、十年利息及違
    約金賠償之金額尚可，並未有特別偏高之情事，故亦難因此即認被告等人有何背
    信之不法意圖。
    （十）證人吳秋懷於本院調查時亦到庭證稱：我是替祭祀公業負責點香、開燈，
    七十八年起至今皆在那裡任職，以前沒有薪水，於八十五年才有薪水，因乙○○
    離職，薪水是補貼我車馬費，由於有一塊土地要賣，我必須聯絡大家，借六百萬
    元大家都知道，後來六百萬元有還給債權人，月薪是一萬六千元，另有二千元車
    馬補助費，共一萬八千元，薪水是經理監事開會同意等語，證人吳秋懷為祭祀公
    業工作，領取祭祀公業之薪資，應係合情合理，至於薪資是否過高，則係見仁見
    智，仍應依工作性質及繁重與否而為考量，亦難率予定論。另證人林時彥亦於本
    院調查時證稱：吳毓琛低價私售土地不實，土地有成交，但後來有優先承買權問
    題，所以手續未辦好等語，可見前理事長吳毓琛變賣祭祀公業之契約行為，有效
    或無效仍有爭議，被告等人就此爭議依法提出相關之民事訴訟動作，依當時情況
    應係採取必要之方法，尚難認被告等人有何損害祭祀公業之意圖，故尚難以背信
    、業務侵占或偽造文書罪罰之。
    （十一）此外，復查無其他積極確切之證據，足以證明被告等人有何背信及偽造
    文書之犯行，不能證明其犯罪，自應諭知無罪之判決，以示審慎。
據上論斷，應依刑事訴訟法第三百四十三條、第三百零一條第一項，判決如主文。
中      華      民      國      八十八      年     十二    月     九    日
                                    臺灣南投地方法院刑事庭
                                        法  官  郭  棋  湧
右正本證明與原本無異。
如不服本判決，應於判決送達後十日內向本院提出上訴狀( 應附繕本 )。「切勿逕送
上級法院」。
                                        書記官
中      華      民      國      八十八      年     十二    月     九    日


司法院資訊處製作；財團法人民間司法改革基金會備份。
